# (PART\*) Analyses multivariées en `R` {-}

# Objectifs d'apprentissage

1. Apprendre les bases de l'analyse multivariée pour révéler des modèles dans les données sur la composition des communautés.

2. Utiliser `R` pour effectuer une ordination sans contrainte

3. Apprendre à connaître les coefficients de similarité et de dissimilarité et les transformations pour effectuer une analyse multivariée

4. Utiliser `R` pour créer des dendrogrammes

5. Apprenez les méthodes suivantes :

  * Analyse de regroupement
  * Analyse en composantes principales (ACP)
  * Analyse des coordonnées principales (PCoA)
  * Échelle multidimensionnelle non métrique (NMDS)
  
# Préparez-vous pour cet atelier

```{r eval=FALSE, echo=FALSE, purl=TRUE}
##### Avis ###
###                                                                             #
### Ceci est un script généré automatiquement basé sur les morceaux de code du  #
### livre pour cet atelier.                                                     #
###                                                                             #
### Il est minimalement annoté pour permettre aux participants de fournir leurs #
### commentaires : une pratique que nous encourageons vivement.                 #
###                                                                             #
### Notez que les solutions aux défis sont également incluses dans ce script.   #
### Lorsque vous résolvez les défis par vous-méme, essayez de ne pas parcourir  #
### le code et de regarder les solutions.                                       #
###                                                                             # 
### Bon codage !                                                               #

```


Pour préparer cet atelier, vous devez suivre les étapes suivantes :

Télécharger les données nécessaires à cet atelier :

- [Données de DoubsEnv](http://qcbs.ca/wiki/_media/DoubsEnv.csv)
- [Données de DoubsSpe](http://qcbs.ca/wiki/_media/DoubsSpe.csv)


Leurs données peuvent également être récupérées à partir du paquet `ade4` :

```{r eval=FALSE, echo = TRUE}
library (ade4)
data (doubs)

spe <- doubs$fish
env <- doubs$env
```

Alternativement, à partir du paquet `codep` :

```{r eval=FALSE, echo = TRUE}
library (codep)
data (Doubs)

spe <- Doubs.fish
env <- Doubs.env
```


Téléchargez le script contenant la fonction `coldiss()` :

- [`R` script](http://qcbs.ca/wiki/_media/multivar1_e.r)
- [R` script contenant la fonction `coldiss()`](http://qcbs.ca/wiki/_media/coldiss.R)

Vous devez également utiliser ces paquets :

- [ape](https://cran.r-project.org/package=ape)
- [ade4](https://cran.r-project.org/package=ade4)
- [codep](https://cran.r-project.org/package=codep)
- [gclus](https://cran.r-project.org/package=gclus)
- [vegan](https://cran.r-project.org/package=vegan)
- [GGally](https://cran.r-project.org/package=GGally)
- [PlaneGeometry](https://cran.r-project.org/package=PlaneGeometry)
- [remotes](https://cran.r-project.org/package=remotes)
- [MASS](https://cran.r-project.org/package=MASS)


```{r preparing, eval=T, echo=TRUE, message=FALSE, warning=FALSE, paged.print=FALSE}
list.of.packages <- c("ape", "ade4", "codep", 
                      "gclus", "vegan", "GGally", 
                      "PlaneGeometry", "remotes", 
                      "matlib",
                      "MASS")

new.packages <- list.of.packages[!(list.of.packages %in% installed.packages()[,"Package"])]

if(length(new.packages) > 0) {
  install.packages(new.packages, dependencies = TRUE) 
  print(paste0("The following package was installed:", new.packages)) 
} else if(length(new.packages) == 0) {
  print("All packages were already installed previously")
}

# Chargement de toutes les bibliothèques nécessaires en une seule fois
invisible(lapply(list.of.packages, library, character.only = TRUE, quietly = TRUE))

# source(file.choose()) #  utilisez coldiss.R que vous avez téléchargé dans votre propre répertoire
```