# L'algèbre matricielle, très brièvement

L'algèbre matricielle est bien adaptée à l'écologie, car la plupart (sinon tous) des _ensembles de données_ avec lesquels nous travaillons sont dans un format _matrix_.

## Les ensembles de données _sont_ des matrices

Les tableaux de données écologiques sont obtenus sous forme d'observations d'objets ou d'unités d'échantillonnage, et sont souvent enregistrés sous cette forme : 

| Objets | $y_1$     | $y_2$  | $\dots$           | $y_n$  |
| :-------------: |:-------------:| :-----:|:-----:|:-----:|
|  $x_1$        | $y_{1,1}$     | $y_{1,2}$  | $\dots$  | $y_{1,n}$  |
|  $x_2$        | $y_{2,1}$     | $y_{2,2}$  | $\dots$  | $y_{2,n}$  |
|  $\vdots$     | $\vdots$     | $\vdots$  | $\ddots$  | $\vdots$  |
|  $x_m$        | $y_{m,1}$     | $y_{m,2}$  | $\dots$  | $y_{m,n}$  |


où $x_m$ est l'unité d'échantillonnage $m$ ; et $y_n$ est le descripteur écologique qui peut être, par exemple, les espèces présentes dans une unité d'échantillonnage, une localité ou une variable chimique.

Le même tableau de données écologiques peut être représenté en _notation matricielle_ de la manière suivante :

$$Y = [y_{m,n}] =
\begin{bmatrix}
y_{1,1} & y_{1,2} & \cdots & y_{1,n} \\
y_{2,1} & y_{2,2} & \cdots & y_{2,n} \\
\vdots  & \vdots  & \ddots & \vdots  \\
y_{m,1} & y_{m,2} & \cdots & y_{m,n} 
\end{bmatrix}$$

où les lettres minuscules indiquent les _éléments_, et les lettres en indice indiquent la _position de ces éléments_ dans la matrice (et dans le tableau !).

De plus, tout sous-ensemble d'une matrice peut être reconnu.

Nous pouvons sous-ensembler _une matrice de lignes_, comme ci-dessous :

$$\begin{bmatrix}
y_{1,1} & y_{1,2} & \cdots & y_{1,n} \\
\end{bmatrix}$$

Nous pouvons également sous-ensemble _une matrice de colonnes_, comme ci-dessous :


$$\begin{bmatrix}
y_{1,1} \\ y_{2,2} \\ \vdots \\ y_{m,2}
\end{bmatrix}$$


## Matrices d'association

Deux matrices importantes peuvent être dérivées de la matrice des données écologiques : la _**matrice d'association entre les objets**_ et la _**matrice d'association entre les descripteurs**_.

En utilisant les données de notre matrice $Y$,


<div class="math">
\[ Y = 
\begin{array}{cc}
\begin{array}{ccc}
x_1 \rightarrow\\
x_2 \rightarrow\\
\vdots \\
x_m \rightarrow\\
\end{array}
&
\begin{bmatrix}
y_{1,1} & y_{1,2} & \cdots & y_{1,n} \\
y_{2,1} & y_{2,2} & \cdots & y_{2,n} \\
\vdots  & \vdots  & \ddots & \vdots  \\
y_{m,1} & y_{m,2} & \cdots & y_{m,n} 
\end{bmatrix}
\end{array}
\]
</div>

on peut examiner la relation entre les deux premiers objets :

<div class="math">
\[x_1 \rightarrow \begin{bmatrix}
y_{1,1} & y_{1,2} & \cdots & y_{1,n} \\
\end{bmatrix}
\]
</div>

<div class="math">
\[x_2 \rightarrow 
\begin{bmatrix}
y_{2,1} & y_{2,2} & \cdots & y_{2,n} \\
\end{bmatrix}
\]
</div>

<p>et obtenir \(a_{1,2}\). </p>

Nous pouvons remplir la matrice d'association $A_{n,n}$ avec les relations entre tous les objets de $Y$ :

<div class="math">
\[A_{n,n} = 
\begin{bmatrix}
a_{1,1} & a_{1,2} & \cdots & a_{1,n} \\
a_{2,1} & a_{2,2} & \cdots & a_{2,n} \\
\vdots  & \vdots  & \ddots & \vdots  \\
a_{n,1} & a_{n,2} & \cdots & a_{n,n} 
\end{bmatrix}\]
</div>

<p>Parce que \(A_{n,n}\) a le même nombre de lignes et de colonnes, on la désigne comme une <i>matrice carrée</i>.</p> <p>Donc \(A_{n,n}\) a \(n^2\) éléments. 

<p> Par conséquent, \(A_{n,n}\) a \(n^2\) éléments. </p>

Nous pouvons également obtenir la relation entre les deux premiers descripteurs de $Y$, $y_1$ et $y_2$ :


$$\begin{bmatrix}
y_{1,2} \\
y_{2,2} \\
\vdots  \\
y_{m,2} 
\end{bmatrix}$$

$$\begin{bmatrix}
y_{1,1} \\
y_{2,1} \\
\vdots  \\
y_{m,1} 
\end{bmatrix}$$

et le stocker dans $a_{1,2}$.

Nous pouvons remplir la matrice d'association $A_{m,m}$ avec les relations entre tous les descripteurs de $Y$ :

$$A_{m,m} = 
\begin{bmatrix}
a_{1,1} & a_{1,2} & \cdots & a_{1,m} \\
a_{2,1} & a_{2,2} & \cdots & a_{2,m} \\
\vdots  & \vdots  & \ddots & \vdots  \\
a_{m,1} & a_{m,2} & \cdots & a_{m,m} 
\end{bmatrix}$$

<p>Cette \(A_{m,m}\) est une <i>matrice carrée</i>, et elle a \(m^2\) éléments.</p>

Ces matrices, \N(A_{n,n}\N) et \N(A_{m,m}\N), sont à la base des analyses **_Q-mode_** et **_R-mode_** en écologie.

La **_R-mode_** consiste à analyser l'association entre des descripteurs ou des espèces, tandis que la **_Q-mode_** analyse l'association entre des OTU, des objets ou des sites.

# Exploration de l'ensemble de données

Nous utiliserons deux jeux de données principaux dans la première partie de cet atelier.

Ils proviennent de la thèse de doctorat de Verneaux (1973), dans laquelle il a proposé d'utiliser les espèces de poissons pour caractériser les zones écologiques le long des rivières et des ruisseaux européens.

Il a recueilli des données dans **30 localités** le long du Doubs, qui coule près de la frontière franco-suisse, dans les montagnes du Jura.

Il a montré que les communautés de poissons étaient des indicateurs biologiques de ces masses d'eau.

Leurs données sont réparties en trois matrices :

1. L'abondance de 27 espèces de poissons dans les communautés (`DoubsSpe.csv` et ci-après, l'objet `spe`) ;
2. Les variables environnementales enregistrées sur chaque site (`DoubsEnv.csv` et ici, l'objet `env`) ; et,
3. Les coordonnées géographiques de chaque site.

Verneaux, J. (1973) _Cours d'eau de Franche-Comté (Massif du Jura). Recherches écologiques sur le réseau hydrographique du Doubs_. Essai de biotypologie. Thèse d'état, Besançon. 1-257.

## Communautés de poissons du Doubs 

Vous pouvez télécharger ces jeux de données à partir de [r.qcbs.ca/workshops/r-workshop-09] (http://r.qcbs.ca/workshops/r-workshop-09/).

Nous pouvons charger leurs données à partir du répertoire `data/` dans cet atelier :

```{r}
spe <- read.csv("data/doubsspe.csv", 
                row.names = 1) 

env <- read.csv("data/doubsenv.csv", 
                row.names = 1)
```

Leurs données peuvent également être récupérées à partir du paquet `ade4` :

```{r eval=FALSE, echo = TRUE}
library (ade4)
data (doubs)

spe <- doubs$fish
env <- doubs$env
```

Alternativement, à partir du paquet `codep` :

```{r eval = FALSE, echo = TRUE}
library (codep)
data (Doubs)

spe <- Doubs.fish
env <- Doubs.env
```

Nous pouvons alors explorer les objets contenant nos données nouvellement chargées. 

Jetons un coup d'œil aux données `spe` :

```{r, echo = T}
head(spe)[, 1:8]
```

Nous pouvons également utiliser la fonction `str()`, que nous avons étudiée dans les ateliers 1 et 2 :

```{r, echo = T, output.lines=1:8}
str(spe)
```

Vous pouvez également essayer certains de ces exemples !

```{r, echo = TRUE, eval = FALSE}
# Essayez-en quelques-uns !

names(spe) # noms des objets
dim(spe) # dimensions

str(spe) # structure des objets
summary(spe) # statistiques sommaires

head(spe) # 6 premières lignes
``` 

## Données environnementales de la rivière Doubs

```{r, echo = T}
str(env)
```

Il contient les variables suivantes:

|Variable |Description|
|:--:|:--|
|das|Distance from the source [km]  |
|alt|Altitude [m a.s.l.]  |
|pen|Slope [per thousand]  |
|deb|Mean min. discharge [m<sup>3</sup>s<sup>-1</sup>]  |
|pH|pH of water  |
|dur|Ca conc. (hardness) [mgL<sup>-1</sup>]  |
|pho|K conc. [mgL<sup>-1</sup>]  |
|nit|N conc. [mgL<sup>-1</sup>]  |
|amn|NH₄⁺ conc. [mgL<sup>-1</sup>]  |
|oxy|Diss. oxygen [mgL<sup>-1</sup>]  |
|dbo|Biol. oxygen demand [mgL<sup>-1</sup>]  |

Vous pouvez également utiliser `summary()` pour obtenir des statistiques sommaires à partir des variables de `env` :

```{r, eval = F}
summary(env) # statistiques sommaires
```
